【裁判字號】    95,易,1089
【裁判日期】    951018
【裁判案由】    恐嚇等
【裁判全文】
臺灣桃園地方法院刑事判決              95年度易字第1089號
公  訴  人  台灣桃園地方法院檢察署檢察官
被      告  乙○○
上列被告因恐嚇等案件，經檢察官提起公訴（95年度偵字第
15346號），本院判決如下︰
    主  文
乙○○乘他人急迫貸以金錢，而取得與原本顯不相當之重利，處
有期徒刑肆月，如易科罰金，以銀元佰元即新台幣玖佰元折算
壹日。又以加害生命、自由之事，恐嚇他人致生危害於安全，處
有期徒刑肆月，如易科罰金，以新台幣壹仟元折算壹日。應執行
有期徒刑柒月，如易科罰金，以銀元佰元即新台幣玖佰元折算
壹日。
    事  實
一、乙○○基於乘他人急迫貸以金錢，而取得與原本顯不相當之
    重利之犯意，於民國九十四年十二月間某日，因知悉甲○○
    經濟狀況不佳而需款孔急，遂乘甲○○急迫之情況下，在桃
    園縣中壢市觀光夜市，貸與甲○○新台幣（下同）二十五萬
    元（約定貸與三十萬元，惟當場預扣五萬元利息，故實際僅
    貸與二十五萬元），約定利息以每月為一期，每月一日支付
    五萬元（週年利率高達百分之二百四十），並要求甲○○當
    場簽立票據號碼No五九０二五五至No五九０二五七號，票面
    金額各為十萬元之本票三張、付款人為新屋鄉農會，票據號
    碼FA0000000至FA0000000號，票面金額各為
    十萬元之支票三張，連同汽車駕照、健保卡作為擔保。乙○
    ○自九十五年一月起至同年六月止，於每月一日在桃園縣新
    屋鄉○○○○道附近之麥當勞向甲○○收取五萬元之利息，
    已收取六期共三十萬元，而取得與原本不相當之重利。九十
    五年七月一日，甲○○因未能依約支付利息，乙○○於同日
    十八時許，先以其自報紙刊登廣告所購入之0000000
    000號門號，傳送「邱小姐，妳最好趕快跟我聯絡，妳應
    該知道事情的嚴重性」、「你再不聯絡，晚上直接帶公司的
    人到你家」簡訊，要求甲○○與其聯絡，惟因甲○○未與其
    聯繫，竟另基於恐嚇之犯意，以前揭門號接續傳送「你一直
    躲沒關係，我就直接帶公司的人到你娘家去收，新屋那邊也
    不用住人了」、「板橋也不用住了，我讓你知道什麼叫家破
    人亡」等加害自由、生命之簡訊至甲○○使用之行動電話，
    致甲○○心生畏懼，而生危害於其安全，嗣經甲○○報警處
    理，為警於同年月三日十八時三十分許，在桃園縣平鎮市○
    ○路○段一八九號前為警查獲，並扣得前揭本票三張、支票
    三張及甲○○之健保卡、汽車駕照。
二、案經桃園縣政府警察局平鎮分局報請台灣桃園地方法院檢察
    署檢察官偵查起訴。
    理  由
一、程序方面：
  (一)刑事訴訟法第一百五十九條第一項雖規定，被告以外之人於
    審判外之言詞或書面陳述，除法律有規定外，不得作為證據
    。然同法第一百五十九條之五第一項、第二項亦規定，被告
    以外之人於審判外之言詞或書面陳述，經當事人於審判程序
    同意作為證據，法院審酌該言詞陳述或書面陳述作成時之情
    況，認為適當者，亦得為證據；當事人、代理人或辯護人於
    法院調查證據時，知有第一百五十九條第一項不得為證據之
    情形，而未於言詞辯論終結前聲明異議者，視為有前項之同
    意。經查，證人甲○○於警詢之證述，經檢察官引為證據，
    而被告乙○○於本院準備及審判程序中均未對證人即被害人
    甲○○於警詢之證述聲明異議，依前揭法條，應視為有同法
    第一百五十九條之五第一項之同意，而本院審酌證人甲○○
    係由警察製作筆錄，詢問過程亦無何不當或違法之情事，且
    與被告警詢中所述相符，認將被害人之證述作為證據，並無
    不當，依前揭法條，自有證據能力，得為證據。
  (二)被告以外之人於偵查中向檢察官所為之陳述，除顯有不可信
    之情況者外，得為證據，刑事訴訟法第一百五十九條之一第
    二項定有明文。證人甲○○於檢察官前所為之證述，業經具
    結，且亦無何顯有不可信之情況，依前揭法條，自應有證據
    能力。
二、訊據被告乙○○固不否認有為前揭乘被害人急迫貸以金錢，
    而取得與原本顯不相當重利之犯行，惟使口否認有何恐嚇之
    犯行，辯稱簡訊不是伊傳的，亦不知係何人所傳云云。
三、經查：
  (一)被告於前揭時、地，以前述條件，約定貸與被害人三十萬元
    ，惟實際僅交付二十五萬元，並已收取六期之利息共三十萬
    元等情，業據被告供述屬實（見偵查卷第八至九、三一至三
    二頁、本院審判筆錄第四頁），核與被害人之證述相符（見
    偵查卷第一六、一八、三七至三八頁），並有搜索扣押筆錄
    、扣押物品目錄表、贓物領據保管單在卷足憑（見偵查卷第
    一九至二二頁）。被告雖約定借款三十萬元與被害人，惟當
    場預扣五萬元利息，僅實際交付二十五萬元與被害人，是被
    告實際僅貸與被害人二十五萬元，洵堪認定，而被告以每月
    為一期，收取利息五萬元，週年利率高達百分之二百四十，
    高出民法第二百零五條對於最高利率之限制達十二倍，顯係
    與原本不相當之重利。而甲○○甘於以如此重利向被告借款
    ，應係基於需款孔急不得已之急迫情形始出此下策。被告明
    知被害人因急迫而舉債濟急，乃收取與原本顯不相當之利息
    ，被告自白核與事實相符，是前揭事實，即堪認定。
  (二)被告於警詢、偵查中供稱被害人未付利息，又不接電話，所
    以伊才會用電話和簡訊恐嚇被害人快點交錢，電話0000
    000000號門號係伊看報紙買來使用等語（見偵查卷第
    八至九、三一至三二頁），被害人亦證稱該次係因較慢給付
    利息，便收到前揭簡訊（見偵查卷第一六頁），被告自白核
    與事實相符，自堪採信。又被害人於偵查中證述接獲前揭簡
    訊會感到害怕，是被告之恐嚇行為已致生危害於被害人之安
    全，自堪認定。
  (三)被告於本院雖改稱簡訊不是伊傳的，亦不知係何人所傳云云
    ，然查，被告於警詢及偵查中均為相同之供述，業如前述，
    並與被害人之證述相符，且警詢及偵訊過程亦無何不當或違
    法之情事，其事後翻異前詞，顯係卸責之詞，不足採信。
  (四)綜上，被告所辯不足採信，本件事證明確，被告犯行堪予認
    定，應依法論科。
四、被告為重利之行為後，刑法於九十四年二月二日修正公布，
    於九十五年七月一日施行。按行為後法律有變更者，適用行
    為時之法律，但行為後之法律有利於行為人者，適用最有利
    於行為人之法律，現行刑法第二條第一項定有明文。刑法第
    二條本身雖經修正，但刑法第二條既屬適用法律之準據法，
    本身尚無比較新舊法之問題，應一律適用裁判時之現行刑法
    第二條規定以決定適用之刑罰法律，核先敘明。又以本次刑
    法修正之比較新舊法，應就罪刑有關之共犯、未遂犯、想像
    競合犯、牽連犯、連續犯、結合犯，以及累犯加重、自首減
    輕暨其他法定加減原因（如身分加減）與加減例等一切情形
    ，綜其全部罪刑之結果而為比較（參見最高法院九十五年度
    第八次刑庭會議決議）。經查：
  (一)刑法第三百四十四條重利罪，法定刑得科或併科銀元一千元
    以下罰金，據修正後刑法施行法增訂第一條之一：「中華民
    國九十四年一月七日刑法修正施行後，刑法分則編所定罰金
    之貨幣單位為新台幣。九十四年一月七日刑法修正時，刑法
    分則編未修正之條文定有罰金者，自九十四年一月七日刑法
    修正施行後，就其所定數額提高為三十倍。但七十二年六月
    二十六日至九十四年一月七日新增或修正之條文，就其所定
    數額提高為三倍」及刑法第三十三條第五款修正為：「主刑
    之種類如下：五、罰金：新台幣一千元以上，以百元計算之
    」等規定，是依修正後之法律，刑法第三百四十四條重利罪
    所得科處之罰金刑最高為新台幣三萬元、最低為新台幣一千
    元；然依被告行為時之刑罰法律，即罰金罰鍰提高標準條例
    第一條前段規定得提高之倍數為十倍及刑法第三十三條第五
    款規定之罰金最低額一元計算，該罪之罰金刑最高為銀元一
    千元，最低額為銀元一元，換算為新台幣，最高額雖與新法
    相同，然最低額僅為新台幣三元。因此，比較上述修正前、
    後之刑罰法律，修正後之刑法並未有利於被告。
  (二)被告行為時之易科罰金折算標準，修正前罰金罰鍰提高標準
    條例第二條前段（現已刪除）規定，就其原定數額提高為一
    百倍折算一日，則本件被告行為時之易科罰金折算標準，應
    以銀元三百元折算一日，經折算為新台幣後，應以新台幣九
    百元折算為一日。而九十二年二月二日修正公布，九十五年
    七月一日施行之刑法第四十一條第一項前段規定：「犯最重
    本刑為五年以下有期徒刑以下之刑之罪，而受六個月以下有
    期徒刑或拘役之宣告者，得以新台幣一千元、二千元或三千
    元折算一日，易科罰金」，比較修正前後之易科罰金折算標
    準，修正後之刑法並未有利於被告。
  (三)綜合上述，各條文修正前、後之比較，九十五年七月一日修
    正施行後之刑法規定並未有利於被告，揆諸前揭最高法院決
    議及修正後刑法第二條第一項前段、後段規定之「從舊、從
    輕」原則，自應全部適用被告行為時之法律，即修正前刑法
    之相關規定予以論處。
五、核被告所為，係犯行為時之刑法三百四十四條重利罪及修正
    後刑法第三百零五條恐嚇危害安全罪。被告雖先後二次傳送
    加害自由、生命之簡訊，惟其仍屬一犯意接續多次行為，侵
    害一個法益，應為接續犯，屬單純一罪。被告所犯前開二罪
    ，犯意各別，行為互殊，應分論並罰。爰審酌被告之犯行擾
    亂社會經濟秩序，及被告犯罪之動機、目的、手段、素行、
    智識程度、方法、對被害人所造成之損害及犯後態度等一切
    情狀，分別量處如主文所示之刑，又被告行為後，刑法第四
    十一條第二項規定：「併合處罰之數罪，均有前項情形，其
    應執行之刑逾六月者，亦同」，雖併經修正為：「前項規定
    於數罪併罰，其應執行之刑未逾六月者，亦適用之」，然刑
    法施行法第三條之一第三項既已明定「於九十四年一月七日
    刑法修正施行前犯併合處罰數罪中之一罪，且該數罪均符合
    第四十一條第一項得易科罰金之規定者，適用九十年一月四
    日修正之刑法第四十一條第二項規定」，故數罪併罰，部分
    犯罪行為在舊法，部分犯罪行為在新法，裁判在新法施行後
    ，如各罪均合於易科罰金，惟定應執行之刑逾有期徒刑六月
    時，及於相同情形檢察官聲請定執行刑並定易科罰金之折算
    標準時，均應依修正之刑法施行法第三條之一第三項規定得
    易科罰金，其折算標準，依最有利於行為人之法律定之（詳
    台灣高等法院暨所屬法院因應新修正刑法施行座談會研討結
    論要旨第五號第二子題），又裁判確定前犯數罪，其中一罪
    在新法施行前者，應定執行刑時，應依修正後刑法第二條第
    一項之規定，適用最有利於行為人之法律（參見最高法院九
    十五年度第八次刑庭會議決議），依比較之結果，應依修正
    前刑法第五十一條第五款最有利於被告，是被告所犯恐嚇危
    害於安全之犯行，雖於新法修正後所犯，依前揭說明，仍應
    依修正前刑法第五十一條第五款定應執行之刑，並依修正前
    刑法第四十一條第二項之規定諭知易科罰金，其易科罰金之
    折算標準，依前述四(二)之說明，以舊法較有利於被告。至扣
    案之前揭本票三張、支票三張及甲○○之健保卡、汽車駕照
    ，均係被害人提供作為擔保之用，並未移轉所有權與被告，
    業據被告及被害人供述屬實，並經被害人領回，自非被告所
    有，因犯罪所得之物；被告用以傳送簡訊之行動電話，並無
    證據證明係被告所有，至0000000000號門號之
    SIM 卡，因行動電話門號SIM 卡，係使用者向電信業者申請
    租用而僅取得其使用權，並非申請使用者所有（最高法院九
    十二年度台上字第六八三六號判決意旨參照），均無從為沒
    收之諭知，附此敘明。
七、公訴意旨另認被告傳送「邱小姐，妳最好趕快跟我聯絡，妳
    應該知道事情的嚴重性」、「你再不聯絡，晚上直接帶公司
    的人到你家」簡訊，亦涉犯刑法第三百零五條恐嚇危害安全
    罪云云。經查：
  (一)按以加害生命、身體、自由、名譽、財產之事恐嚇他人，致
    生危害於安全者，依刑法第三百零五條定之規定，必以對生
    命、身體、自由、名譽、財產有惡害之通知，使心生畏怖並
    致生危害於安全者，始得以上開規定相繩，如係以非惡害之
    方法，則非此所指。
  (二)被告所傳送之「邱小姐，妳最好趕快跟我聯絡，妳應該知道
    事情的嚴重性」、「你再不聯絡，晚上直接帶公司的人到你
    家」簡訊，其內容並未有以對生命、身體、自由、名譽、財
    產之惡害通知被害人，參諸前揭說明，就此部分本應為無罪
    之諭知，惟此部分如成立犯罪與上開判決有罪部分，係屬接
    續犯之一罪關係，爰不另為無罪之諭知。
據上論斷，應依刑事訴訟法第二百九十九條第一項前段，刑法第
二條第一項前段、第三百零五條、第四十一條第一項前段、第二
項，修正前刑法第三百四十四條、第四十一條第一項前段、第五
十一條第五款，罰金罰鍰提高標準條例第一條前段、修正前罰金
罰鍰提高標準條例第二條，現行法規所定貨幣單位折算新台幣條
例第二條，刑法施行法第一之一條第一項、第二項前段、第三條
之一第三項，判決如主文。
本案經檢察官姚重珍到庭執行職務。
中    華    民    國    95    年    10    月    18    日
                  刑事第一庭審判長法  官  曾淑華
                                  法  官  朱美璘
                                  法  官  王耀興
以上正本證明與原本無異。
如不服本判決，應於判決送達後10日內向本院提出上訴狀（應附
繕本），上訴於臺灣高等法院。
                                  書記官  劉晨輝
中    華    民    國    95    年    10    月    18    日
附錄本案論罪科刑法條全文
中華民國刑法第344條
乘他人急迫、輕率或無經驗貸以金錢或其他物品，而取得與原本
顯不相當之重利者，處1年以下有期徒刑、拘役或科或併科1千元
以下罰金。
中華民國刑法第305條
以加害生命、身體、自由、名譽、財產之事，恐嚇他人致生危害
於安全者，處2年以下有期徒刑、拘役或3百元以下罰金。


司法院資訊處製作；財團法人民間司法改革基金會備份。
